臺灣高等法院臺南分院民事裁定　　　　　 96年度抗字第245號
抗　告　人
即拍 定 人　乙○○
相　對　人
即買 受 人　丙○○
債　權　人　新利資產管理股份有限公司
法定代理人　甲○○
相 對 人即
債　務　人　丁○○
　　　　　　戊○○
上列抗告人因債權人聲請給付借款強制執行事件，聲明異議，對
於中華民國96年7月24日台灣台南地方法所為裁定（95年度執字
第52640號）提起抗告，本院裁定如下：
    主    文
抗告駁回。
抗告程序費用新台幣壹仟元由抗告人負擔。
    理    由
一、抗告意旨略以：
  (一)執行法院辦理95年度執字第52640號給付借款強制執行事件
    ，就債務人丁○○、戊○○所有坐落台南縣下營鄉○○段
    2993地號、同段3008地號、同段3010地號土地（下稱系爭3
    筆土地）為查封拍賣，於民國（下同）96年5月23日由抗告
    人以新台幣（下同）2,708,000元得標拍定；惟本件拍賣公
    告並未註明系爭3筆土地均分別有不同之毗連耕地所有權人
    各有其優先購買權，僅於拍賣公告例稿式揭示拍定後，如依
    法准由有優先承購權人優先承購時，所繳保證金無息退還，
    顯見執行法院違反辦理強制執行事件應行注意事項第43條第
    6項規定，致應買之抗告人無法得知他人對系爭3筆土地有優
    先購買權利等情形而為錯誤投標，因此，抗告人之投標拍定
    應認為無效，則相對人對系爭2993地號土地行使優先購買權
    ，顯然不生效力，是執行法院通知繳清價金之執行命令應予
    撤銷。
  (二)又按學者吳光陸之見解：「數筆土地既非毗連為1塊，實無
    合併為1標拍賣之必要，蓋不能提高使用價值」、「優先承
    買權人不同之土地，如合併拍賣，如何優先承買，將生問題
    。尤其1標中部分土地經他人優先承買，剩下部分由拍定人
    買受，不僅不合公告中註明之合併拍賣規定，且若剩下部分
    無價值，拍定人不願買受，自必產生糾紛。」（吳光陸著，
    如何辦理強制執行工作，第134、135頁參照）。是本件系爭
    3筆土地既非毗連者，各筆土地之優先購買權人又不同，自
    不應合併拍賣，然執行法院竟將系爭3筆土地合併拍賣，且
    未載明有優先購買權等情形，該拍賣程序顯有瑕疵，自應認
    為拍定無效，或應予撤銷，重定拍賣公告方是。
  (三)又抗告人係信賴法院拍賣公告而決定標買系爭3筆土地，並
    欲為通盤整合一併規劃使用，如准相對人單獨優先購買系爭
    2993地號土地，不僅已違反拍賣公告合併拍賣之意旨，且將
    致抗告人蒙受重大損失，蓋系爭2993地號土地之經濟效益較
    其他2筆為高，實難因執行法院疏未於拍賣公告載明優先購
    買權之情形，及不當合併拍賣等情，卻要抗告人因而受損，
    使抗告人有遭欺騙之感覺。爰請求(1)原裁定廢棄。(2)執行法
    院96年7月10日南院雅95執實字第52640號函命相對人繳清價
    金之執行命令，應予撤銷云云。
二、按重劃區內耕地出售時，毗連耕地之現耕所有權人有優先購
    買權，農地重劃條例第5條第3款定有明文。又「依農地重劃
    條例第5條第3款條文規定，毗連耕地之現耕所有權人，於重
    劃區耕地出售時，僅限於相毗連之土地有優先承買權。且是
    否有優先承購權，執行法院尚不得自行創設，自不因執行法
    院於拍賣公告註明『分別標價，合併拍賣』而創設優先承購
    權，某所有土地僅毗連甲地，未毗連乙地，其行使毗連耕地
    之優先承買權，亦僅得承購甲地，與其所有土地未相鄰之乙
    地應無優先承買權，執行法院應不准許其優先承買乙地。」
    （台灣高等法院暨所屬法院93年法律座談會彙編，94年5月
    版，第250~253頁參照）。本件經查：
  (一)執行法院辦理95年度執字第52640號給付借款強制執行事件
    ，就債務人丁○○、戊○○所有系爭3筆土地為查封拍賣，
    於96年5月23日由抗告人以2,708,000元得標拍定，而上述拍
    賣之土地為農業發展條例所規定之耕地，且係經農地重劃之
    土地之事實，有執行法院拍賣公告及投標書各1份、土地登
    記謄本3件及台南縣政府96年5月28日府地重字第0960112381
    號函件（內容覆執行處有無積欠土地重劃工程費及差額地價
    ，因年代久遠，已無資料可查）在卷可據。
  (二)復查為執行法院拍賣之系爭3筆土地，既屬重劃耕地，依據
    上開規定，其毗連耕地之現耕所有權人，自有優先購買權，
    因此，執行法院於系爭3筆土地拍定後，即發函通知拍定土
    地各別之毗連耕地所有權人，是否行使優先購買權，其中相
    對人丙○○經執行法院通知後，於96年6月26日即向原審民
    事執行處提出優先承買聲請狀，行使優先購買權，購買其所
    有耕地（同段2994地號土地）相毗連之系爭2993地號土地，
    執行法院並據此通知相對人丙○○繳納價金，其執行程序並
    無違誤。
  (三)抗告人於原法院聲明異議雖主張系爭3筆土地既係為1標拍賣
    ，則相對人行使優先購買權，自應3筆土地一起購買，如未
    一起購買，則其優先購買權聲請不生效力云云；然查，上述
    3筆土地並未毗連之情，有地籍圖謄本1份在卷可稽，且依上
    開實務見解，相對人得行使優先購買權，乃法律規定，而其
    得行使之優先購買權，亦僅限於相對人所有耕地之上開毗連
    耕地（2993地號土地），如謂相對人應連同其他耕地一起購
    買，顯然逾越法律之規定，創設法律所無之優先購買權，要
    於法未合。又系爭3筆土地既未毗鄰相連，已如前述，其各
    自具獨立性，原即難作一次性整體規劃利用，執行法院雖就
    系爭3筆土地予以合併拍賣，其目的應僅在求得執行程序之
    便捷性而已，縱非妥適，惟於法究難認有何違誤，是其後部
    分拍賣標的物因第三人行使優先購買權結果，致抗告人無法
    按拍賣公告取得上開拍定之全部3筆土地所有權，亦難認拍
    賣程序有何瑕疵情形。
  (四)再系爭3筆土地因屬於土地重劃區內耕地出賣，有土地登記
    謄本可據（見原審卷第8頁），並經執行法院註明為區域計
    劃法劃定之特定農業區「耕地」拍賣條件之一，予以公告週
    知，有原法院於96年5月2日南院雅95執實字第52640號通知
    公告附卷可稽，其毗連耕地之現耕地所有權人依法有優先購
    買權，抗告人既應拍賣公告而為投標行為，對於上情自難諉
    為不知。第三人既得就毗連之耕地行使優先購買權，嗣系爭
    2993地號土地之毗連地（即同段2994地號土地）所有權人丙
    ○○確已具狀，聲明就所毗連之上開土地行使優先購買權，
    則抗告人因第三人行使優先購買權結果，致無法取得系爭29
    93之土地所有權，既屬法律明文規定，難認有何不公平情事
    。
三、綜上所述，原執行法院於系爭3筆土地拍定後，依法通知毗
    連耕地之現耕所有權人行使優先購買權，並准其中系爭2993
    地號土地之毗連地所有權人就其毗連耕地行使優先購買權，
    於法並無不合；原法院據以駁回抗告人之異議，本院經核並
    無不合，抗告意旨並以原法院不應合併拍賣，原法院竟將三
    筆土地合併拍賣，又未載明各筆拍賣土地其優先購買權情形
    ，原法院拍賣程序明顯有瑕疵，自應廢標，且今如准許相對
    人單獨優先購買其中較為精華部分，其餘經濟效益不高，顯
    與抗告人當初投標原意不合，將使抗告人蒙受重大損失云云
    ，仍屬誤解，指摘原裁定不當，求予廢棄，非有理由，應予
    駁回。
據上論結，本件抗告為無理由，依強制執行法第30條之1、民事
訴訟法第495條之1第1項、第449條第1項、第95條、第78條，裁
定如主文。
中　　華　　民　　國　　96　　年　　10　　月　　18　　日
                  民事第三庭  審判長法　官   陳光秀
                                    法　官   李文賢
                                    法　官   莊俊華
上為正本係照原本作成。
如不服本裁定，僅得於收受本裁定正本送達後10日內以適用法規
顯有錯誤為理由，向本院提出再抗告狀（須附繕本）依法應繳納
抗告費新台幣1千元，並委任律師為訴訟代理人，經本院許可後
始可再抗告於最高法院。
中　　華　　民　　國　　96　　年　　10　　月　　18　　日
                                    書記官   吳銘添
【附記】
民事訴訟法第495條之1第2項準用同法第466條之1第1、2項規定
：
(1)對於第二審判決上訴，上訴人應委任律師為訴訟代理人。但上
  訴人或其法定代理人具有律師資格者，不在此限。
(2)上訴人之配偶、三親等內之血親、二親等內之姻親，或上訴人
  為法人、中央或地方機關時，其所屬專任人員具有律師資格並
  經法院認為適當者，亦得為第三審訴訟代理人。
民事訴訟法第466條之2：
  上訴人無資力委任訴訟代理人者，得依訴訟救助之規定，聲請
  第三審法院為之選任律師為其訴訟代理人。
